【裁判字號】    96,簡上,8
【裁判日期】    970124
【裁判案由】    確認本票債權不存在
【裁判全文】
福建金門地方法院民事判決               96年度簡上字第8號
上  訴  人  秀中實業股份有限公司
法定代理人  甲○○
被  上訴人  乙○○
上列當事人間請求確認本票債權不存在事件，上訴人對於民國96
年9月14日本院金城簡易庭96年度城簡字第29號第一審判決提起
上訴，經本院於中華民國97年1月10日言詞辯論終結，判決如下
：
    主    文
上訴駁回。
第二審訴訟費用新臺幣壹萬零伍佰柒拾伍元由上訴人負擔。
    事實及理由
壹、程序事項：
一、按訴訟代理人，應於最初為訴訟行為時，提出委任書；又訴
    訟代理權有欠缺而可以補正者，審判長應定期間命其補正，
    民事訴訟法第69條第1項前段、第75條第1項前段分別定有明
    文。本件上訴人提起上訴後，固曾具狀表示將委任陳丁章律
    師為訴訟代理人全權處理本件上訴事宜（本院卷18頁），然
    經本院通知其應於民國96年12月10日前提出委任狀後（本院
    卷25頁），迄至言詞辯論終結前仍未補提，陳丁章律師自屬
    未經合法委任，無代上訴人為訴訟行為之權利。
二、次按對於無訴訟能力之公司法人為送達者，應向其法定代理
    人為之；又送達於應受送達人之住居所、事務所或營業所行
    之，民事訴訟法第127條第1項、第136條第1項前段均有明定
    。依卷附股份有限公司變更登記表所示（原審卷8頁），上
    訴人既為法人，亦未合法委任他人為其訴訟代理人，揆諸前
    揭規定，送達自應對其法定代理人為之。本件上訴程序前曾
    通知兩造並進行準備程序完畢，觀諸本院卷附之送達證書（
    本院卷28頁），上訴人之法定代理人甲○○係於97年1月2日
    親收同月10日之言詞辯論期日開庭通知書，依民事訴訟法第
    436條之1第3項準用同法第463條，再準用同法第251條第3項
    之規定，上訴人已有超過5日之就審期間，上訴人既經合法
    通知，卻無正當理由未於言詞辯論期日到場，經核復無民事
    訴訟法第386條所列各款情形，爰依被上訴人之聲請，由其
    一造辯論而為判決。
貳、實體事項
一、本件被上訴人起訴主張：伊未簽發如附表所示本票（下稱系
    爭本票），亦未授權其他人代為簽發，又系爭本票上伊之印
    文為真正，惟該印文係訴外人即伊之前配偶洪昭良於伊不知
    情下，持真正之印鑑章盜蓋於系爭本票上，伊未曾將之交由
    洪昭良使用，系爭本票既然係遭人盜用印章而偽造，伊即無
    須負票據發票人責任。為此提起本件訴訟，求為確認系爭本
    票對伊之票據債權不存在。並於本院聲明：駁回上訴人之上
    訴。
二、上訴人未於言詞辯論期日到庭，但據其先前原審所為之相關
    陳述，及提出之上訴理由狀，其係以：洪昭良持被上訴人已
    完成簽發之系爭本票交付上訴人，此為系爭本票由上訴人持
    有並得以主張票據債權之由來。系爭本票發票人之簽名確實
    係被上訴人本人所為，發票人印文之真正復無疑問，被上訴
    人若欲以印鑑章遭人盜蓋求為免責，應就此事實負舉證責任
    。又系爭本票之原因關係原係洪昭良與上訴人間之預拌混凝
    土交易債權，其時上訴人就未獲清償之金額部分，本計畫由
    被上訴人出任法定代理人之泰洋濾水器材料有限公司（下稱
    泰洋公司），與洪昭良及被上訴人之父共同為保證，然顧及
    公司保證非法所許，故要求被上訴人就此部分以自己名義開
    票為擔保，洪昭良遂於89年5月25日持系爭本票交付上訴人
    ，被上訴人對洪昭良簽發票據一事自有授權，縱非如此，上
    訴人既有前述值得保護之信賴基礎，自亦得主張洪昭良所為
    已足該當表見代理之要件，可由上訴人持票逕向被上訴人以
    為請求等語，資為抗辯。並聲明：原判決廢棄，被上訴人於
    第一審之訴駁回。另聲請傳訊泰洋公司會計黃小姐到庭作證
    。
三、本件兩造爭執事項：
（一）系爭本票是否為被上訴人所簽發？
（二）如係由洪昭良所簽發，其有無受被上訴人授予代理權？如
      為否定，本件有無符合表見代理之要件，被上訴人是否仍
      應負本人之票據責任？
四、經查：
（一）據證人洪昭良於原審具結後證稱之：系爭本票簽名是伊簽
      的，印章也是我蓋的，之前我們夫妻有開一家泰洋公司，
      原告將臺灣銀行存簿的印鑑章放在公司裡面，給會計小姐
      方便向臺灣銀行領款，領取原告私人自己的款項。伊拿印
      章的時候，都沒有告訴會計小姐或被上訴人，因為上訴人
      公司老闆的父親陳水木，跟我要買預拌混凝土的錢，所以
      欠上訴人錢是我個人，我當初本來要用我的名義來開立本
      票，但陳水木說我不是金門人，要用被上訴人的名字來開
      。我沒有告訴過被上訴人，因為已經離婚也不住在一起等
      語（原審卷52頁以下）。證人洪昭良既願具結擔保證言之
      真正，且無畏擔負偽造有價證券之刑事責任，稽諸證人當
      庭書寫之筆跡（原審卷64頁），無論運筆、筆順、勾勒、
      轉折，其格式佈局、起筆頓筆等書寫特徵均與系爭本票筆
      跡相合，顯見系爭本票字跡確係證人洪昭良所為。
（二）上訴人提起本件上訴，不再爭執系爭本票為洪昭良所發，
      轉為抗辯洪昭良曾經被上訴人授權，或至少其所為已符表
      見代理要件，而仍得向被上訴人依票據關係為請求。惟按
      上訴人於原審表示系爭本票如非被上訴人簽發，即為被上
      訴人授意洪昭良所簽發後（原審卷58頁），以迄本件言詞
      辯論終結之前，除僅向本院請求傳訊泰洋公司會計黃小姐
      到庭作證外，餘即未有任何證據之聲明，依上訴人所言，
      欲藉由黃小姐到庭作證證明之事實，僅係被上訴人當時是
      以概括授權之方式將印章使用權限交予洪昭良，因泰洋公
      司雖係由被上訴人出任負責人，然被上訴人僅係掛名，相
      關事務均由洪昭良處理（本院卷16、17、33、34頁）。然
      查，據上訴人所言，系爭本票係因無法以泰洋公司出名保
      證，故不得已須由洪昭良另尋被上訴人作保，則被上訴人
      縱真欲與上訴人締結保證契約，被上訴人所為者本屬自己
      事務，從而無論泰洋公司是否真係由洪昭良實際經營，系
      爭本票之簽發既與泰洋公司無涉，自無再恣意認定被上訴
      人就其己身事務處理部分，亦曾概括授權洪昭良代為決定
      之理，此方屬本件民事責任歸屬認定之關鍵所在，上訴人
      所為前述證據之聲明，其待證事項既與此部分事實之釐清
      無何關連，核自無傳訊必要，其所稱系爭本票乃為被上訴
      人授權所為之此項辯詞，要無足採。
（三）按由自己之行為表示以代理權授與他人，或知他人表示為
      其代理人而不為反對之表示者，對於第三人應負授權人之
      責任，民法第169條前段定有明文。另由自己之行為表示
      以代理權授與他人者，對於第三人應負授權人之責任，必
      須本人有表見之事實，足使第三人信該他人有代理權之情
      形存在，始足當之（最高法院60年臺上字第2130號判例參
      照），一般民眾將自己印章交付他人，委託該他人辦理特
      定事項者，比比皆是，倘持有印章之該他人，除受託辦理
      之特定事項外，其他以本人名義所為之任何法律行為，均
      須由本人負表見代理之授權人責任，未免過苛，最高法院
      70年臺上字第657號著有判例可資參照。本件系爭本票之
      簽發既非屬泰洋公司經營事項，所涉者又只是被上訴人之
      個人事務之處理範疇已如前述，上訴人對此既難諉稱不知
      ，如欲以被上訴人應對洪昭良所為依表見代理負本人責任
      ，自應舉證以實其說。然查，上訴人仍僅一味以被上訴人
      為泰洋名義負責人，洪昭良方為實際經營者，縱於本件系
      爭本票簽發中未獲被上訴人授權，仍有表見代理之適用以
      為抗辯，未審及自然人與法人人格各自獨立，權利義務應
      予區辨之基本原則，自非可信，準此，單以洪昭良持真正
      被上訴人印章簽發系爭本票，既別無證據可認被上訴人曾
      使上訴人獲致信賴洪昭良確有簽發權限之外觀，要無遽令
      其負票據發票人責任之可能，上訴人此部分所述亦非可取
      。
五、綜上所述，本件既無證據證明系爭本票為被上訴人所親簽，
    上訴人所憑證據又無足認定被上訴人應依代理或表見代理之
    相關規定，對洪昭良簽發系爭本票之行為負起本人之責，其
    起訴請求確認系爭本票債權不存在，應認為有理由。原審就
    此為被上訴人勝訴之判決，經核並無不合。上訴意旨仍執前
    詞指摘原判決不利於上訴人部分有所不當，求予廢棄改判駁
    回被上訴人在原審之訴，為無理由，應予駁回。
參、本件事證已臻明確，兩造其餘攻擊、防禦方法及所為之立證
    ，與判決之結果不生影響，毋庸再逐一論究，併予敘明。
據上論結，本件上訴為無理由，依民事訴訟法第436條之1第3項
、第449條第1項、第385條第1項前段、第78條，判決如主文。
中    華    民    國    97    年     1    月    24    日
                  民事庭審判長  法  官  施慶鴻
                                法  官  鄭銘仁
                                法  官  盧軍傑
正本係照原本作成。
本件不得上訴。
中    華    民    國    97    年    1     月    28    日
                                書記官  徐振玉
┌─────────────────────────────────────────┐
│附表：                                                                            │
├──────┬──────┬───────┬─────┬──────┬──────┤
│   發票人   │   發票日   │金額（新臺幣）│ 票據號碼 │   到期日   │ 利息起算日 │
├──────┼──────┼───────┼─────┼──────┼──────┤
│   乙○○   │89年5月25日 │    65萬元    │CH018908  │89年6月20日 │89年6月20日 │
├──────┴──────┴───────┴─────┴──────┴──────┤
│備註：利息自起算日起至清償日止，按週年利率6%計算。                                │
└─────────────────────────────────────────┘


司法院資訊處製作；財團法人民間司法改革基金會備份。
